臺灣高等法院臺南分院刑事判決
109年度上易字第548號
上  訴  人  臺灣嘉義地方檢察署檢察官
被      告  甲○○
上列上訴人因被告違反毒品危害防制條例案件，不服臺灣嘉義地
方法院109年度易字第478號中華民國109年8月26日第一審判決（
起訴案號：臺灣嘉義地方檢察署109年度毒偵字第599號），提起
上訴，本院判決如下：
    主  文
上訴駁回。
    理  由
一、聲請簡易判決處刑意旨略以：被告甲○○基於施用第二級毒品
    甲基安非他命之犯意，於民國109年5月20日8時許，在嘉義
    市○○公園內，以將甲基安非他命置入玻璃球內點火燒烤吸食
    煙霧之方式，施用第二級毒品甲基安非他命一次。嗣於同日
    18時許，為警在嘉義縣中埔鄉富收村台18線與富裕路口查獲
    ，並扣得第二級毒品甲基安非他命二包、吸食器二組。因認
    被告涉犯毒品危害防制條例第10條第2項之施用第二級毒品
    罪嫌。
二、按起訴之程序違背規定者，應諭知不受理之判決，並得不經
    言詞辯論為之，刑事訴訟法第303條第1款、第307條分別定
    有明文。次按犯第10條之罪者，檢察官應聲請法院裁定，或
    少年法院（地方法院少年法庭）應先裁定，令被告或少年入
    勒戒處所觀察、勒戒，其期間不得逾2月；觀察、勒戒後，
    檢察官或少年法院（地方法院少年法庭）依據勒戒處所之陳
    報，認受觀察、勒戒人無繼續施用毒品傾向者，應即釋放，
    並為不起訴之處分或不付審理之裁定；認受觀察、勒戒人有
    繼續施用毒品傾向者，檢察官應聲請法院裁定或由少年法院
    （地方法院少年法庭）裁定令入戒治處所強制戒治，其期間
    為6個月以上，至無繼續強制戒治之必要為止。但最長不得
    逾1年，毒品危害防制條例第20條第1、2項分別定有明文。
    又被告行為後，毒品危害防制條例第20條第3項、第23條第2
    項均於109年1月15日修正公布，並均於同年7月15日生效施
    行，其中第20條第3項規定修正為「依前項規定為觀察、勒
    戒或強制戒治執行完畢釋放後，3年後再犯第10條之罪者，
    適用前2項之規定」。第23條第2項規定修正為「觀察、勒戒
    或強制戒治執行完畢釋放後，3年內再犯第10條之罪者，檢
    察官或少年法院（地方法院少年法庭）應依法追訴或裁定交
    付審理」。再參照109年1月15日增訂，並於同年7月15日施
    行之毒品危害防制條例第35條之1之規定，犯第10條之罪於
    觀察、勒戒或強制戒治執行完畢釋放後，3 年後始再犯者，
    不論其行為係在新法生效施行前、後所為，均應適用第20條
    第1、2項（即應先觀察、勒戒或強制戒治）之規定，其修法
    理由謂：施用毒品者具「病患性犯人」之特質，並參諸世界
    各國之醫療經驗及醫學界之共識，咸認施用毒品成癮者，其
    心癮甚難戒除，如觀察、勒戒或強制戒治執行完畢釋放後，
    3年後始再有施用第一級、第二級毒品之行為者，足見其有
    戒除毒癮之可能，宜再採以觀察、勒戒方式戒除其身癮及以
    強制戒治方式戒除其心癮之措施，為能放寬觀察、勒戒或強
    制戒治制度之適用時機，以協助施用者戒除毒癮，爰修正第
    3項。同條例第23條第2項亦配合修正為「觀察、勒戒或強制
    戒治執行完畢釋放後，3年內再犯第10條之罪者，檢察官或
    少年法院（地方法院少年法庭）應依法追訴或裁定交付審理
    」。可知本次修法對於施用毒品者施以觀察、勒戒、強制戒
    治，或依法追訴（或裁定交付審理）的適用範圍，已確立初
    犯為具「病患性犯人」的特質應先經一完整的醫療處置，3
    年內再犯者應依法追訴（或裁定交付審理），3年後再犯則
    裁定觀察、勒戒，應無疑義。雖目前實務上對於毒品危害防
    制條例第20條第3項所謂「3年後再犯」，究係指被告本次再
    犯時間，與最近一次觀察、勒戒或強制戒治執行完畢釋放後
    相距已逾3 年即足，抑或「本次（即第三次或以上所犯）之
    『犯罪時間』，距最近一次（即第二次或以上所犯）之『犯罪
    時間』已逾3年」始得再次觀察、勒戒或強制戒治，目前仍有
    爭議，尚待最高法院刑事大法庭裁定以形成統一見解（見最
    高法院109 年度台上大字第3826號刑事提案裁定），然無論
    如何，若被告本次施用毒品之時間距其前次因施用毒品受刑
    事追訴處罰執行完畢已逾3年者，應再依現行毒品危害防制
    條例第20條第3項之規定，送勒戒處所觀察、勒戒，當無疑
    義。
三、查被告於109年5月20日8時許，在嘉義市○○公園內，以將甲
    基安非他命置入玻璃球內點火燒烤吸食煙霧之方式，施用第
    二級毒品甲基安非他命一次之事實，業據被告於警詢及偵查
    中自白不諱（見警卷第4至5頁；偵卷第13頁反面），且其尿
    液經警採集送驗結果，亦呈安非他命、甲基安非他命陽性反
    應，有勘察採證同意書、代號與真實姓名對照表（見警卷第
    30、31頁）、立人醫事檢驗所濫用藥物尿液檢驗報告（見毒
    偵卷第26頁）等資料在卷可佐，據此自堪認其確有於上開時
    、地，施用第二級毒品甲基安非他命之犯行。而被告前於89
    年間，因施用毒品案件，經臺灣嘉義地方法院裁定送觀察、
    勒戒後，認有繼續施用毒品之傾向，再經同院裁定令入戒治
    處所施以強制戒治，於90年1月5日停止戒治出所，並經臺灣
    嘉義地方檢察署檢察官以90年度戒毒偵字第155號為不起訴
    處分確定；又於上開強制戒治完畢3年後之99年間，因施用
    毒品案件，經臺灣彰化地方法院裁定送觀察、勒戒後，認無
    繼續施用毒品之傾向，於100年1月3日執行完畢釋放，並經
    臺灣彰化地方檢察署檢察官以99年度毒偵緝字第101、102號
    為不起訴處分；之後被告又犯施用毒品罪，先後經臺灣彰化
    地方法院、臺灣嘉義地方法院以100年度易字第578號、100
    年度嘉簡字第1198號判決判處有期徒刑4月（二次）、2月確
    定，經與他案所處之刑定其應執行刑為有期徒刑10月確定，
    入監執行，於101年8月26日縮刑期滿執行完畢；又因施用毒
    品案件，經臺灣嘉義地方法院以103年度嘉簡字第834號判決
    判處有期徒刑4月、4月，經定應執行刑為有期徒刑7月確定
    ，再次入監執行，於104年5月1日縮刑期滿執行完畢，惟迄
    本案發生之日止，未有任何因施用毒品案件遭法院裁定送觀
    察勒戒或論罪科刑之紀錄，有臺灣高等法院被告前案紀錄表
    在卷可憑。則被告本次施用毒品之時間，無論距其最後一次
    觀察、勒戒執行完畢之時間抑或最後一次因施用毒品案件經
    法院判處罪刑並執行完畢之時間，均已逾3年，揆諸前揭說
    明，無論對修正後毒品危害防制條例第20條第3項規定所指
    「3年後再犯」採何種見解，被告均應由檢察官聲請法院裁
    定送勒戒處所觀察、勒戒。
四、原審以檢察官於前開毒品危害防制條例修正條文施行後始對
    被告聲請簡易判決處刑，而被告施用第二級毒品時間距其前
    開觀察、勒戒執行完畢釋放時點即100年1月3日已逾3年，惟
    檢察官未依修正後毒品危害防制條例第20條第3項規定聲請
    法院裁定觀察、勒戒，竟仍就本案逕予起訴，其起訴程序違
    背規定，乃不經言詞辯論，逕為諭知不受理之判決，核無違
    誤。檢察官上訴意旨以：毒品危害防制條例新修正第20條第
    3項，僅係將觀察、勒戒或強制戒治執行完畢釋放後得再聲
    請觀察、勒戒或強制戒治之期間，由「5年後」改為「3年後
    」，其修法理由並載明：「…如觀察、勒戒或強制戒治執行
    完畢釋放後，3年後始再有施用第一級、第二級毒品之行為
    者，足見其有戒除毒癮之可能，宜再採以觀察、勒戒方式戒
    除其身癮及以強制戒治方式戒除其心癮之措施…」，故該條
    適用對象應限於3年後「始再」有施用第一、二級毒品行為
    者。再依修正前實務上所採「5年內再犯」或「三犯」以上
    不再送觀察、勒戒及強制戒治之見解，修正後該條例第20條
    第3項、第23條第2項之規定除將「5年內再犯」修正為「3年
    內再犯」外，其他要件均未變動，應認被告經觀察、勒戒或
    強制戒治執行完畢釋放後，於3年內已再犯，並經依法追訴
    處罰，其第三次或第三次以上再度犯施用毒品罪者，縱其施
    用之時間係在初犯或前次再犯經觀察、勒戒或強制戒治執行
    完畢釋放後3年後，亦不合於「3年後再犯」之規定，而應依
    毒品危害防制條例第10條之規定追訴、處罰；原審逕為不受
    理之判決，尚有未洽等語，固非無見。惟上訴意旨所援引關
    於「5年內再犯」及「三犯」或「三犯以上」施用毒品罪者
    不再送觀察、勒戒及強制戒治之見解，已遭最高法院廢除，
    目前對於毒品危害防制條例第20條第3項、第23條第2項規定
    就應如何解釋適用，自應回歸法律原始文義。上訴意旨仍執
    前詞謂「三犯」或「三犯以上」施用毒品罪者，不得再送觀
    察、勒戒及強制戒治，並以此指摘原判決不當，並無理由，
    應予駁回，並不經言詞辯論為之。
據上論斷，應依刑事訴訟法第368條、第372條，判決如主文。
本案經檢察官姜智仁聲請簡易判決處刑並提起上訴。
中　　華　　民　　國　　109 　年　　10　　月　　19　　日
                  刑事第七庭    審判長法　官  吳勇輝
                                      法　官  吳錦佳
                                      法　官  周紹武
以上正本證明與原本無異。
不得上訴。
　　　　　　　　　　　　　　　　　　　書記官  楊宗倫
中　　華　　民　　國　　109 　年　　10　　月　　20　　日